【裁判字號】    98,重上,143
【裁判日期】    990212
【裁判案由】    分割共有物
【裁判全文】
臺灣高等法院臺中分院民事判決         98年度重上字第143號
上  訴  人  戊○○○
            丙○○
            甲○○
上三人共同
訴訟代理人  詹漢山律師
上三人共同
複 代理 人  己○○
視同上訴人  乙○○
被 上訴 人  丁○○
訴訟代理人  王昌鑫律師
複 代理 人  蕭博仁律師
上列當事人間請求分割共有物事件，上訴人對於中華民國98年7
月31日台灣彰化地方法院97年度重訴字59號第一審判決提起上訴
，本院於99年2月3日言詞辯論終結，判決如下：
    主      文
原判決除關於主文第六項部分外，其餘部分之裁判均廢棄。
上開廢棄部分，兩造間共有坐落彰化縣花壇鄉○○段口庄小段第
6地號、地目田、面積1537平方公尺，第6-1地號、地目田、面積
3630平方公尺，第6-2地號、地目田、面積153平方公尺，第11地
號、地目養、面積2141平方公尺，第11-1地號、地目養、面積21
41平方公尺土地准予為原物合併分割。其分割方法為：如後附圖
彰化縣彰化地政事務所98年12月11日所繪製之土地複丈成果圖所
示，即A部分面積1064平方公尺、J部分面積856平方公尺分歸被
上訴人丁○○取得；B部分面積1064平方公尺、K部分面積856平
方公尺分歸視同上訴人乙○○取得；C部分面積1064平方公尺、L
部分面積429平方公尺、M部分面積428平方公尺分歸上訴人丙○
○取得；D部分面積438平方公尺、E部分面積626平方公尺、N部
分面積856平方公尺分歸上訴人戊○○○取得；F部分面積911平
方公尺、G部分面積153平方公尺、O部分面積857平方公尺分歸上
訴人甲○○取得。
第一審（除確定部分外）及第二審訴訟費用由兩造按附表所示應
有部分比例負擔。
    事實與理由
壹、程序方面：
一、按訴訟標的對於共同訴訟之各人必須合一確定，共同訴訟人
    中一人之行為有利益共同訴訟人者，其效力及於全體；不利
    益者，對於全體不生效力，民事訴訟法第56條第1款定有明
    文。本件坐落彰化縣花壇鄉○○段口庄小段第6、6-1、6-2
    地號、地目田、面積分別為1537、3630、153平方公尺等3筆
    土地；坐落同段第11、11-1地號、地目養、面積均為2141平
    方公尺等2筆土地（以上5筆土地，下簡稱系爭土地）；坐落
    同段第7-5、7-7地號、地目雜、面積分別為89、5平方公尺
    等2筆土地；為兩造所共有，應有部分為各5分之1。被上訴
    人以其餘共有人為共同被告，訴請分割共有物，該訴訟標的
    法律關係對於共同訴訟人必須合一確定，是本件雖僅上訴人
    戊○○○、丙○○、甲○○提起上訴，此上訴行為形式上有
    利於其他共同訴訟人，依上開規定，其效力及於其他共同訴
    訟人即乙○○，故與上訴人戊○○○、丙○○、甲○○同造
    之其他共同訴訟人即乙○○亦視同上訴，爰併列為視同上訴
    人，合先敘明。。
二、視同上訴人乙○○未於最後言詞辯論期日到場，核無民事訴
    訟法第386條各款所列情形，爰依被上訴人之聲請，就此部
    分由其一造辯論而為判決。
貳、實體方面：
一、被上訴人主張：
（一）坐落彰化縣花壇鄉○○段口庄小段第6、6-1、6-2地號、
      地目田、面積分別為1537、3630、153平方公尺等3筆土地
      ；坐落同段第7-5、7-7地號、地目雜、面積分別為89、5
      平方公尺等2筆土地；坐落同段第11、11-1地號、地目養
      、面積均為2141平方公尺等2筆土地為兩造所共有，應有
      部分為各5分之1。兩造就以上7筆土地並無不分割期限之
      約定，亦無因物之使用目的不能分割之情形，惟兩造間無
      法達成協議分割，為此請求裁判分割。又系爭第7-5、7-7
      地號土地面積過小，如以原物分割，難為通常之使用，從
      而請求將上開2筆土地准予變價分割，所得價金均由共有
      人按應有部分之比例分配。另系爭土地倘依上訴人所提之
      分割方案，將使被上訴人分得之土地較內側，對被上訴人
      不利，被上訴人並不同意；且合併分割必須符合共有人全
      體同意、數共有人依其性質及其共有人與應有部分均相同
      等要件，而本件被上訴人並不同意合併分割；再系爭土地
      大部分並無不能原物分割、應予變價分割之情形，如依被
      上訴人所提分割方案分割，即無須鑑價，利用上僅需於分
      割後再透過買賣或讓渡方式即可解決兩造各自之需求，為
      此爰依民法第823條第1項前段、第824條第2項等之規定提
      起本訴，並聲明求為判決如原判決主文所示。
（二）於本院補充陳述：同意上訴人所提之新的合併分割方案（
      參本院卷第54頁），即依照民國98年12月11日彰化地政事
      務所所繪製之複丈成果圖上，將A、J部分分歸被上訴人丁
      ○○所有，B、K部分分歸視同上訴人乙○○所有，C、L、
      M部分分歸上訴人丙○○所有，D、E、N部分分歸上訴人戊
      ○○○所有，F、G、O部分分歸上訴人甲○○所有。
二、上訴人則以：
（一）上訴人戊○○○、丙○○、甲○○部分：
    1.系爭7筆土地共有人均相同，考量共有土地上搭蓋有第三
      人全興工業股份有限公司（下稱全興公司）之廠房，除被
      上訴人外，其他共有人均相處良好，對於土地之使用可以
      互相協調、較無爭議。如採上訴人於原審所提之分割方案
      (1)上訴人戊○○○分得部分為空地，將來各子女若請求分
      割較好處理；(2)上訴人甲○○分得之系爭第11之1及11之2
      地號土地目前為全興公司之通道，而上訴人甲○○對於分
      得土地作為全興公司通道使用並無意見；(3)被上訴人分得
      之土地亦較為完整；(4)最能兼顧系爭土地之經濟價值、利
      用上完整及各共有人之公平及利益。反之，被上訴人所提
      分割方案，將使土地過於細分，不僅上訴人分得之土地均
      成狹長、歪斜形狀而不利於利用，且部分面積瑣碎，根本
      無法使用，兩造所分得之各筆土地間亦無法為適當銜接而
      遭切割分裂，有害於共有人之經濟利益，且與系爭土地目
      前使用現狀不符，自無可採。故系爭7筆土地應分割如原
      審判決附圖二所示。
    2.於本院補充陳述：98年l月23日修正公布並於98年7月24日
      施行之民法第824條第5、6項規定：「共有人相同之數不
      動產，除法令另有規定外，共有人得請求合併分割。共有
      人部分相同之相鄰數不動產，各該不動產均具應有部分之
      共有人，經各不動產應有部分過半數共有人之同意，得適
      用前項規定，請求合併分割。但法院認合併分割為不適當
      者，仍分別分割之。」原第一審判決所引最高法院85年度
      臺上字第2959號判決，有關合併分割應有「共有人全體同
      意者外」，不得請求合併分割之見解，應依修正規定不得
      再予引用。從而上訴人等三人就系爭5筆土地，無論共有
      人數及應有部分均過半數，故主張就相鄰地號之土地合併
      分割應有理由。且合併分割與原第一審判決每筆地號均予
      分割比較，合併分割可避免土地過於細分並便利各共有人
      使用之優點，就分割方法以經濟效益之原則而言，主張合
      併分割亦應予准許。
    3.主張並同意應依伊所提之新的合併分割方案（參本院卷第
      54頁），即依照民國98年12月11日彰化地政事務所所繪製
      之複丈成果圖上，將A、J部分分歸被上訴人丁○○所有，
      B、K部分分歸視同上訴人乙○○所有，C、L、M部分分歸
      上訴人丙○○所有，D、E、N部分分歸上訴人戊○○○所
      有，F、G、O部分分歸上訴人甲○○所有。
（二）視同上訴人乙○○經合法通知未於言詞辯論期日到場，亦
      未提出書狀作何聲明或陳述。
三、原審法院審酌兩造之聲明及其他一切情狀後，認：(一)兩造共
    有坐落彰化縣花壇鄉○○段口庄小段第6地號、地目田、面
    積1537平方公尺土地應分割如原判決附圖一（下稱附圖一）
    （即彰化縣彰化地政事務所於98年5月19日複丈之土地複丈
    成果圖）所示：編號6部分，面積308平方公尺，分歸上訴人
    甲○○取得；編號7部分，面積308平方公尺，分歸上訴人丙
    ○○取得；編號8部分，面積307平方公尺，分歸上訴人乙○
    ○取得；編號9部分，面積307平方公尺，分歸上訴人戊○○
    ○取得；編號10部分，面積307平方公尺，分歸被上訴人丁
    ○○取得。(二)兩造共有坐落彰化縣花壇鄉○○段口庄小段第
    6之1地號、地目田、面積3630平方公尺土地應分割如附圖一
    所示：編號11部分，面積726平方公尺，分歸上訴人甲○○
    取得；編號12部分，面積726平方公尺，分歸被告丙○○取
    得；編號13部分，面積726平方公尺，分歸上訴人乙○○取
    得；編號14部分，面積726平方公尺，分歸上訴人戊○○○
    取得；編號15部分，面積726平方公尺，分歸被上訴人丁○
    ○取得。(三)兩造共有坐落彰化縣花壇鄉○○段口庄小段第6
    之2地號、地目田、面積153平方公尺土地應分割如附圖一（
    所示：編號1部分，面積30平方公尺，分歸上訴人甲○○取
    得；編號2部分，面積30平方公尺，分歸上訴人丙○○取得
    ；編號3部分，面積31平方公尺，分歸上訴人乙○○取得；
    編號4部分，面積31平方公尺，分歸上訴人戊○○○取得；
    編號5部分，面積31平方公尺，分歸被上訴人丁○○取得。
    (四)兩造共有坐落彰化縣花壇鄉○○段口庄小段第11地號、地
    目養、面積2141平方公尺土地應分割如附圖一所示：編號18
    部分，面積429平方公尺，分歸上訴人甲○○取得；編號19
    部分，面積428平方公尺，分歸上訴人丙○○取得；編號20
    部分，面積428平方公尺，分歸上訴人乙○○取得；編號21
    部分，面積428平方公尺，分歸上訴人戊○○○取得；編號2
    2部分，面積428平方公尺，分歸被上訴人丁○○取得。(五)兩
    造共有坐落彰化縣花壇鄉○○段口庄小段第11之1地號、地
    目養、面積2141平方公尺土地應分割如附圖一所示：編號23
    部分，面積429平方公尺，分歸上訴人甲○○取得；編號24
    部分，面積428平方公尺，分歸上訴人丙○○取得；編號25
    部分，面積428平方公尺，分歸上訴人乙○○取得；編號26
    部分，面積428平方公尺，分歸上訴人戊○○○取得；編號2
    7部分，面積428平方公尺，分歸被上訴人丁○○取得。(六)兩
    造共有坐落彰化縣花壇鄉○○段口庄小段第7之5地號、地目
    雜、面積89平方公尺土地及坐落同段第7之7地號、地目雜、
    面積5平方公尺土地，應予變價分割，所得價金依被上訴人5
    分之1、上訴人甲○○5分之1、上訴人丙○○5分之1、上訴
    人乙○○5分之1、上訴人戊○○○5分之1比例分配之。上訴
    人戊○○○、丙○○、甲○○對原審判決不服提起上訴，於
    本院聲明：(一)原判決除主文第6項部分外，其餘部分之裁判
    均廢棄。(二)上開廢棄部分，請准兩造共有坐落彰化縣花壇鄉
    ○○段口庄小段第6地號土地，面積153 7平方公尺、同段第
    6之1地號土地，面積3630平方公尺、同段第6之2地號土地，
    面積153平方公尺、同段第11及第11之1地號土地，各為面積
    2141平方公尺之土地，准予為原物合併分割。其分割方法為
    ：依附圖所示98年12月11日彰化地政事務所所繪製之複丈成
    果圖上，將A、J部分分歸被上訴人丁○○所有，B、K部分分
    歸視同上訴人乙○○所有，C、L、M部分分歸上訴人丙○○
    所有，D、E、N部分分歸上訴人戊○○○所有，F、G、O 部
    分分歸上訴人甲○○所有之判決。(三)第一、二審訴訟費用由
    被上訴人負擔。視同上訴人乙○○於本院則未為任何聲明。
    （註：上訴人對原判決主文第6、7項部分未聲明不服，該部
    分已告確定，不在本院審判範圍之內）。被上訴人答辯聲明
    則為：(一)上訴駁回。(二)第一、二審訴訟費用由上訴人負擔。
四、下列事項為兩造所不爭執，本院自得採為裁判之基礎：
（一）本件坐落彰化縣花壇鄉○○段口庄小段第6、6-1、6-2 地
      號、地目田、面積分別為1537、3630、153平方公尺等3筆
      土地；坐落同段第11、11-1地號、地目養、面積均為2141
      平方公尺等2筆土地（以上5筆土地，下簡稱系爭土地）；
      坐落同段第7-5、7-7地號、地目雜、面積分別為89、5平
      方公尺等2筆土地；為兩造所共有，應有部分為各5分之1
      。
（二）坐落同段第7-5、7-7地號、地目雜、面積分別為89、5平
      方公尺等2筆土地，業經原審判決確定應予變價分割，所
      得價金依兩造應有部分之比例分配之。
（三）上訴人（視同上訴人乙○○除外）與被上訴人均同意系爭
      土地按上訴人所提之新的合併分割方案（參本院卷第54頁
      ），即依照附圖所示民國98年12月11日彰化地政事務所所
      繪製之複丈成果圖上，將A、J部分分歸被上訴人丁○○所
      有，B、K部分分歸視同上訴人乙○○所有，C、L、M部分
      分歸上訴人丙○○所有，D、E、N部分分歸上訴人戊○○
      ○所有，F、G、O部分分歸上訴人甲○○所有。
五、 兩造爭點為下列事項：
     系爭土地究竟應採取如何分割方案較為妥適？
六、得心證之理由：
（一）被上訴人主張系爭5筆土地為兩造所共有，應有部分各為5
      分之1，且共有人間就上開系爭土地，無不分割期限之約
      定，亦無因物之使用目的不能分割之情形，惟無法協議分
      割等事實，業據其提出土地登記謄本、地籍圖謄本等件為
      證（見原審卷第8-24頁），上訴人就此均未提出書狀為答
      辯或爭執，是此部分事實，堪信為真。
（二）按各共有人，除法令另有規定外，得隨時請求分割共有物
      。但因物之使用目的不能分割或契約訂有不分割之期限者
      ，不在此限。又共有物之分割，依共有人協議之方法行之
      ，分割之方法，不能協議決定，法院得因任何共有人之請
      求，命為下列之分配：1、以原物分配於各共有人。但各
      共有人均受原物之分配顯有困難者，得將原物分配於部分
      共有人。2、原物分配顯有困難時，得變賣共有物，以價
      金分配於各共有人；或以原物之一部分分配於各共有人，
      他部分變賣，以價金分配於各共有人。以原物為分配時，
      如共有人中有未受分配，或不能按其應有部分受分配者，
      得以金錢補償之。共有人相同之數不動產，除法令另有規
      定外，共有人得請求合併分割。共有人部分相同之相鄰數
      不動產，各該不動產均具應有部分之共有人，經各不動產
      應有部分過半數共有人之同意，得適用前項規定，請求合
      併分割。但法院認合併分割為不適當者，仍分別分割之。
      民法第823條第1項、第824條分別規定甚明。從而，被上
      訴人為系爭土地之共有人之一，依上開規定，以其他共有
      人為共同上訴人，請求裁判分割系爭土地，要無不合，應
      予准許。
（三）次按，分割共有物究以原物分割或變價分割為適當，法院
      應斟酌當事人意願、共有物之使用情形、經濟效用及全體
      共有人之利益等情形而為適當之分割，不受共有人所主張
      分割方法之拘束（最高法院88年臺上字第 600號、87台上
      字第1402號判決參照）。經查，系爭第6、6-1、6-2地號
      土地之地目：田，土地地形略呈梯形；系爭第11、11-1地
      號土地之地目：養，地形呈不規則形，目前有第三人全興
      公司廠房等建物多棟坐落系爭土地上等情，業經原審及本
      院會同兩造及地政人員前往現場履勘屬實，此有原審及本
      院勘驗筆錄、彰化縣彰化地政事務所97年7月22日所複丈
      之土地複丈成果圖及相片在卷可稽（見原審卷第41-61頁
      、本院卷第35、36頁），復為兩造所不爭執，應堪信為真
      實。
（四）關於系爭土地分割方法，本院審酌當事人之利益，系爭土
      地目前使用現況，及系爭土地整體利用價值觀之，認：
    1.98年l月23日修正公布並於98年7月24日施行之民法第824
      條第5、6項規定：「共有人相同之數不動產，除法令另有
      規定外，共有人得請求合併分割。共有人部分相同之相鄰
      數不動產，各該不動產均具應有部分之共有人，經各不動
      產應有部分過半數共有人之同意，得適用前項規定，請求
      合併分割。但法院認合併分割為不適當者，仍分別分割之
      。」，是本件原判決所引最高法院85年度臺上字第2959號
      判決，有關合併分割應有「共有人全體同意者外」，不得
      請求合併分割之見解，應依前開修正規定不得再予引用。
      從而上訴人等三人就系爭5筆土地，無論共有人數及應有
      部分均過半數，故主張就相鄰地號之土地合併分割應有理
      由。且合併分割與原第一審判決每筆地號均予分割比較，
      合併分割可避免土地過於細分並便利各共有人使用之優點
      ，就分割方法以經濟效益之原則而言，上訴人主張合併分
      割亦應予准許。況本件被上訴人就上訴人於98年11月27日
      所提出之分割方案及所繪製之複丈成果圖（參本院卷第43
      、47、48頁），並經兩造（視同上訴人乙○○除外）於本
      件訴訟進行協商後，均同意依上訴人所提之新的合併分割
      方案（參本院卷第54頁），即依附圖98年12月11日彰化地
      政事務所所繪製之複丈成果圖上，如本判決附圖所示A、J
      部分分歸被上訴人丁○○所有，B、K部分分歸視同上訴人
      乙○○所有，C、L、M部分分歸上訴人丙○○所有，D、E
      、N 部分分歸上訴人戊○○○所有，F、G、O部分分歸上
      訴人甲○○所有。本院認上開分割方式極為公允，且為系
      爭土地5分之4應有部分之共有人所同意，並可達成地盡其
      利之目的，對兩造均屬共利事項，當係分割系爭土地之適
      宜方案，爰判決兩造間共有坐落彰化縣花壇鄉○○段口庄
      小段第6地號、地目田、面積1537平方公尺，第6-1地號、
      地目田、面積3630平方公尺，第6-2地號、地目田、面積1
      53平方公尺，第11地號、地目養、面積2141平方公尺，第
      11-1地號、地目養、面積2141平方公尺土地准予為原物合
      併分割。其分割方法為：如後附圖彰化縣彰化地政事務所
      98年12月11日所繪製之修正後土地複丈成果圖所示，即A
      部分面積1064平方公尺、J部分面積856平方公尺分歸被上
      訴人丁○○取得；B部分面積1064平方公尺、K部分面積85
      6平方公尺分歸視同上訴人乙○○取得；C部分面積1064平
      方公尺、L部分面積429平方公尺、M部分面積428平方公尺
      分歸上訴人丙○○取得；D部分面積438平方公尺、E部分
      面積626平方公尺、N部分面積856平方公尺分歸上訴人戊
      ○○○取得；F部分面積911平方公尺、G部分面積153平方
      公尺、O部分面積857平方公尺分歸上訴人甲○○取得。
七、綜上所述，被上訴人依民法第824條第2項規定，請求法院就
    系爭5筆土地定分割方法，自屬有據。原審雖予以准許，並
    就系爭5筆土地命為原物分配，惟所定分割方法，尚有未洽
    。上訴意旨指摘原判決該部分不當，聲明廢棄改判，應認為
    有理由，爰由本院廢棄改判如主文第2項所示。
八、末按「因共有物分割、經界或其他性質上類似之事件涉訟，
    由敗訴當事人負擔訴訟費用顯失公平者，法院得酌量情形，
    命勝訴之當事人負擔其一部。」民事訴訟法第80條之1定有
    明文。本件為請求分割共有物之訴訟，系爭土地之共有人均
    隨時得以訴請求分割，而系爭土地之分割於共有人全體均有
    利益，故認應由共有人全體按原應有部分比例負擔訴訟費用
    為當。本件上訴人之請求雖有理由，但如由被上訴人負擔全
    部費用，顯有失公平，是本院酌量兩造之情形，認訴訟費用
    宜由各當事人依原應有部分比例分擔，較為公允，併此敘明
    。
九、本件判決基礎已臻明確，兩造其餘主張或陳述及其攻擊防禦
    方法，於本件判決結果不生影響，爰不予一一論述，附此敘
    明。
十、據上論結，本件上訴為有理由，依民事訴訟法第463條、第
    385條第1項前段、第450條、第80條之1，判決如主文。
中    華    民    國    99    年    2     月  12      日
                民事第五庭    審判長法  官  童有德
                                    法  官  鄭金龍
                                    法  官  古金男
以上正本係照原本作成。
如對本判決上訴，須於收受判決送達後20日內向本院提出上訴書
狀，其未表明上訴理由者，應於提出上訴後20日內向本院提出上
訴理由書（須按他造人數附具繕本）。
上訴時應提出委任律師為訴訟代理人之委任狀。具有民事訴訟法
第466條之1第1項但書或第2項之情形為訴訟代理人者，另應附具
律師及格證書及釋明委任人與受任人有該條項所定關係之釋明文
書影本。
                                    書記官  柯孟伶
中    華    民    國    99    年    2     月    12    日
                                                      Ｓ
附表：坐落彰化縣花壇鄉○○段口庄小段第6、6-1、6-2、11、
      11-1地號土地
      ┌──┬────┬──────┐
      │編號│ 共有人 │應有部分及訴│
      │    │        │訟費用負擔之│
      │    │        │比例        │
      ├──┼────┼──────┤
      │1   │甲○○  │1/5         │
      ├──┼────┼──────┤
      │2   │丙○○  │1/5         │
      ├──┼────┼──────┤
      │3   │乙○○  │1/5         │
      ├──┼────┼──────┤
      │4   │戊○○○│1/5         │
      ├──┼────┼──────┤
      │5   │丁○○  │1/5         │
      └──┴────┴──────┘

司法院資訊處製作；財團法人民間司法改革基金會備份。
